ACORDAO-COMPLETO-2433237

ACÓRDÃO 11608/2020 ATA 37/2020 - SEGUNDA CÂMARA

VISTA, relatada e discutida a tomada de contas especial relativa ao Convênio 2.475/2005 (Siafi 555349) , firmado com o Município de Coelho Neto/MA, que teve por objeto a instalação de sistema de abastecimento de água.
ACORDAM os ministros do Tribunal de Contas da União, reunidos em sessão da 2ª Câmara, ante as razões expostas pela relatora, e com fundamento nos arts. 1º, inciso I, 12, § 3º, 16, inciso III, alíneas "b" e "c" e § 3º, 19, 23, inciso III, 26 e 28, incisos I e II, da Lei 8.443/1992 c/c os arts. 214, inciso III, alínea "a", e 215 a 217 do Regimento Interno, em: 
9.1. julgar irregulares as contas de Carlos Magno Duque Bacelar e do Município de Coelho Neto/MA;
9.2. condenar o Município de Coelho Neto/MA ao recolhimento aos cofres da Fundação Nacional de Saúde das quantias especificadas a seguir, atualizadas monetariamente e acrescidas de juros de mora desde as datas indicadas até a data do pagamento:
	DATA DA OCORRÊNCIA
	VALOR ORIGINAL (R$) 

	29/03/2007
	36.519,27

	08/11/2008
	156,87

9.3. fixar prazo de 15 (quinze) dias, a contar da notificação, para comprovação, perante o Tribunal, do recolhimento da dívida acima imputada;
9.4. autorizar a cobrança judicial da dívida, caso não atendida a notificação;
9.5. autorizar o pagamento da dívida em até 36 (trinta e seis) parcelas mensais consecutivas, caso venha a ser solicitado pelo município antes do envio do processo para cobrança judicial;
9.6. fixar o vencimento da primeira parcela em 15 (quinze) dias, a contar do recebimento da notificação, e o das demais a cada 30 (trinta) dias, com incidência dos respectivos encargos legais sobre o valor de cada prestação; 
9.7. alertar ao Município de Coelho Neto/MA que a inadimplência de qualquer parcela acarretará vencimento antecipado do saldo devedor;
9.8. enviar cópia deste acórdão:
9.8.1. ao procurador-chefe da Procuradoria da República no Estado do Maranhão, para as providências cabíveis; 
9.8.2. aos responsáveis, à Fundação Nacional de Saúde e à Secretaria Federal de Controle Interno.

Tomada de contas especial instaurada em decorrência de irregularidades em convênio que teve por objeto a execução de sistema de abastecimento de água. Análise após rejeição de alegações de defesa e fixação de novo prazo para recolhimento do débito.

Segunda Câmara

Município de Coelho Neto/MA e Fundação Nacional de Saúde.

3. Responsáveis: Carlos Magno Duque Bacelar (CPF XXX.583.433-XX) e Município de Coelho Neto/MA (CNPJ 05.281.738/0001-98).

13.1. Ministros presentes: Augusto Nardes (na Presidência), Aroldo Cedraz, Raimundo Carreiro e Ana Arraes (Relatora).
13.2. Ministros-Substitutos presentes: Marcos Bemquerer Costa e André Luís de Carvalho.

ANA ARRAES

Adoto como relatório a última instrução elaborada na Secretaria de Controle Externo de Tomada de Contas Especial, que obteve a concordância de dirigentes daquela unidade técnica e de representante do Ministério Público junto ao TCU (peças 60-63) :
"INTRODUÇÃO 
Cuidam os presentes autos de tomada de contas especial instaurada pela Fundação Nacional de Saúde - Funasa, em desfavor de Carlos Magno Duque Bacelar e Soliney de Sousa e Silva, prefeitos de Coelho Neto/MA nas gestões 2005-2008 (peça 3, p. 232-234) e 2012-2016 (peça 3, p. 406) , respectivamente, em razão da não comprovação de aplicação de contrapartida e aplicação irregular de recursos oriundos de rendimentos financeiros, quanto aos recursos repassados por força do Convênio EP 2475/2005 (peça 2, p. 72-98, 100) , Siafi 555349 (peça 3, p. 362) , que teve por objeto a instalação de sistema de abastecimento de água, conforme o constante do Plano de Trabalho (peça 2, p. 6-10, 72, 164-170; peça 3, p. 142-144) .
HISTÓRICO
Conforme disposto no Quadro II do Termo de Convênio (peça 2, p. 72; peça 3, p. 142-144) , foram previstos R$ 550.000,00 para a execução do objeto, dos quais R$ 500.000,00 seriam repassados pelo concedente e R$ 49.450,54 corresponderiam à contrapartida (R$ 5.494,50 para o PESMS [Programa de Educação em Saúde e Mobilização Social] e R$ 43.956,04 para obras, cf. peça 2, p. 144) . 
Dos recursos federais afetados ao convênio, foram repassadas duas parcelas, nos termos a seguir tabulados:
	Documento
	Valor (R$) 
	Data de Emissão
	Data do crédito 

	2006OB906779
	200.000,00
	26/06/2006
	30/06/2006

	2006OB911782
	200.000,00
	10/11/2006
	14/11/2006

O ajuste teve vigência no período de 16/12/2005 a 08/11/2008, e previa a apresentação da prestação de contas até 07/01/2009 (peça 2, p. 92) e termo do ajuste (peça 2, p. 72) , alterado pelo primeiro, segundo e terceiro termos aditivos (peça 2, p. 194-198, 240-244, 272-278, respectivamente) . 
A análise inicial dos autos no âmbito do TCU ficou a cargo da então Secex-MA, que propôs o arquivamento do processo em virtude de o valor do débito ser inferior ao limite estabelecido para a proposição de tomada de contas especial (peça 8) .
A relatora do feito rejeitou a proposta alvitrada pela unidade técnica e determinou a realização de diligência para que a Funasa apresentasse esclarecimentos acerca (peça 12) :
a. 	da situação de cada um dos convênios constantes do item 9 do aludido despacho; 
b. 	da aplicação ou não, pelo município de Coelho Neto/MA, da contrapartida ajustada para execução dos referidos ajustes, informando os possíveis débitos em caso de resposta negativa; e 
c. 	do andamento das eventuais tomadas de contas especiais instauradas, com especificação dos débitos em apuração e dos respectivos responsáveis.
Após a adoção das medidas processuais pertinentes, a unidade técnica, desta feita por meio da Secex-TCE, formulou proposta de citação do Município de Coelho Neto/MA e de audiência de Carlos Magno Duque Bacelar (peça 19) , nos seguintes termos:
a) realizar a citação, nos termos dos arts. 10, § 1º, e 12, inciso II, da Lei 8.443/1992, c/c o art. 202, inciso II, e §1º, do Regimento Interno, do Município de Coelho Neto, CNPJ-05.281.738/0001-98, na pessoa de seu representante legal, para que, no prazo de 15 (quinze) dias, a contar do recebimento do ofício citatório, apresentar alegações de defesa quanto à ocorrência abaixo indicada, em razão das condutas também especificadas, ou recolher aos cofres da Fundação Nacional de Saúde, a importância abaixo identificada, atualizada monetariamente a partir da data indicada até o seu recolhimento: 
a.1) Irregularidade: Omissão no dever de fazer o aporte da respectiva contrapartida e de proceder a devolução do saldo do Convênio Funasa EP 2475/2005, sendo irregularmente beneficiado com parte dos recursos federais repassados a título do referido convênio. 
	Valor original (R$) 
	Data da ocorrência
	Tipo

	36.519,27
	29/03/2007
	D

	156,87
	08/11/2008
	D

a.2) Conduta: Na condição de responsável pela execução regular dos recursos do convênio, incluindo o aporte da contrapartida e aplicação dos recursos no objeto do convênio, conforme Cláusula Padrão Segunda, item II, alínea 'a', 'c', promoveu a execução do objeto do convênio sem o aporte de contrapartida devido e não promoveu a devolução do saldo respectivo, em prejuízo ao Erário federal que arcou com o custo da contrapartida com os recursos federais e não teve a devolução do saldo que lhe competia por direito, sem que se indicasse qualquer situação que justificasse a adoção de tal conduta, em vez de fazer o aporte da contrapartida assumida no termo de Convênio e devolver o saldo no prazo previsto nas normas aplicáveis. 
a.3) Dispositivos violados: art. 12, Parágrafo Único, do Decreto 6.170/2007, arts. 7º, inciso II, 21, § 6º, da IN-MF/STN 1/1997, Cláusula Padrão Terceira, Subcláusula Segunda, e Cláusula Padrão Sexta do termo do Convênio. 
a.4) Nexo de causalidade: a falta do aporte da contrapartida e a ausência de devolução do saldo do Convênio Funasa EP 2475/2005 importou em dano ao Erário federal, uma vez que propiciou enriquecimento ilícito do erário municipal do Município de Coelho Neto/MA em detrimento do Erário Federal. 
a.5) Evidências:
Termo de Convênio Funasa EP 2475/2005, Siafi 555349 (peça 2, p. 72-98, 100) ; 
Extratos bancários (peça 3, p. 16-74) ; 
Prestação de Contas do Convênio Funasa EP 2475/2005 (peça 3, p. 6-14) ; 
Parecer Financeiro-Funasa 01/2008, de 2/1/2008 (peça 3, p. 156) 
Parecer Financeiro-Funasa 25/2009, de 29/1/2009 (peça 3, p. 194) 
Parecer Financeiro-Funasa 29/2010 (peça 3, p. 214-216) 
Parecer Financeiro-Funasa 35/2010, de 11/3/2010 (peça 3, p. 224) . 
b) realizar a audiência do Sr. Carlos Magno Duque Bacelar, CPF-XXX.583.433-XX, na condição de ex-prefeito de Coelho Neto/MA, com fundamento nos arts. 10, § 1º, e 12, incisos I e III, da Lei 8.443/1992 c/c o art. 202, incisos I e III, do RI/TCU, para que, no prazo de quinze dias, apresente razões de justificativa quanto à irregularidade detalhada a seguir: 
b.1) Irregularidade: Omissão no dever de fazer o aporte da respectiva contrapartida. 
b.2) Conduta: Na condição de responsável pela execução regular dos recursos do convênio, incluindo o aporte da contrapartida, conforme Cláusula Padrão Segunda, item II, alínea 'a', 'c', promoveu a execução do objeto do convênio sem o aporte de contrapartida devido, contribuindo para prejuízo ao Erário federal que arcou com o custo da contrapartida com os recursos federais, sem que se indicasse qualquer situação que justificasse a adoção de tal conduta, em vez de fazer o aporte da contrapartida assumida no termo de Convênio previsto nas normas aplicáveis. 
b.3) Dispositivos violados: art. 7º, inciso II, da IN-MF/STN 1/1997, Cláusula Padrão Sexta, c/c Quadro II do termo do Convênio.
b.4) Nexo de causalidade: a falta do aporte da contrapartida do Convênio Funasa EP 2475/2005 contribuiu para dano ao Erário federal e importou em infração grave de normas do convênio, tendo propiciado enriquecimento ilícito do erário municipal do Município de Coelho Neto/MA em detrimento do Erário Federal. 
b.5) Evidências: 
Termo de Convênio Funasa EP 2475/2005, Siafi 555349 (peça 2, p. 72-98, 100) ; 
Extratos bancários (peça 3, p. 16-74) ; 
Prestação de Contas do Convênio Funasa EP 2475/2005 (peça 3, p. 6-14) ; 
Parecer Financeiro-Funasa 01/2008, de 2/1/2008 (peça 3, p. 156) 
Parecer Financeiro-Funasa 25/2009, de 29/1/2009 (peça 3, p. 194) 
Parecer Financeiro-Funasa 29/2010 (peça 3, p. 214-216) 
Parecer Financeiro-Funasa 35/2010, de 11/3/2010 (peça 3, p. 224) . 
c) encaminhar cópia da presente Instrução para subsidiar as manifestações requeridas.
Acolhida a proposta pela relatora (peça 22) , deu-se prosseguimento ao saneamento do feito, culminando com a derradeira instrução elaborada pela Secex-TCE (peça 41) , mediante a qual a unidade técnica propôs ao Tribunal, em essência: i) considerar o Sr. Carlos Magno Duque Bacelar revel; ii)  fixar novo e improrrogável prazo de quinze dias para o Município de Coelho Neto/MA recolher o débito apurado aos cofres da Funasa; iii) julgar irregulares as contas do Sr. Carlos Magno Duque Bacelar, para aplicar-lhe a multa prevista no art. 58, inciso II, da Lei n. 8.443/1992.
Sobreveio, então, o Acórdão 650/2020-TCU-Segunda Câmara (peça 45) , prolatado na Sessão de 04/02/2020, mediante o qual o Tribunal, além de acompanhar a relatora no sentido de não deliberar naquela assentada sobre a proposta relacionada ao Sr. Carlos Magno Duque Bacelar, decidiu:
9.1. excluir Soliney de Sousa e Silva da relação processual; 
9.2. fixar novo e improrrogável prazo de 15 (quinze) dias, a contar da notificação, para que o Município de Coelho Neto/MA efetue e comprove perante este Tribunal o recolhimento das quantias especificadas a seguir aos cofres da Fundação Nacional de Saúde, atualizadas monetariamente a partir das datas indicadas até a data do efetivo pagamento, na forma da legislação em vigor:
	Valor original (R$) 
	Data da ocorrência

	36.519,27
	29/03/2007

	156,87
	08/11/2008

9.3.informar ao Município de Coelho Neto/MA que: 
9.3.1. a liquidação tempestiva do débito saneará o processo e permitirá que suas contas sejam julgadas regulares com ressalva e que lhe seja dada quitação; 
9.3.2. a ausência dessa liquidação poderá levar ao julgamento pela irregularidade das contas, com imputação de débito, acrescido de correção monetária e juros moratórios, e aplicação de multa.
Como consequência da decisão adotada por esta Corte de Contas, procedeu-se à notificação do acórdão ao Sr. Soliney de Sousa e Silva (peças 50 e 55) e ao Município de Coelho Neto/MA, na pessoa de sua representante legal, Eliana de Sousa Lima (peça 51) .
Compulsando-se os autos, verifica-se que as comunicações enviadas para Soliney de Sousa e Silva não lograram êxito em localizar o responsável (peças 53 e 56) . Por outro lado, a notificação enviada ao Município de Coelho Neto/MA foi regularmente recebida (peça 52) .
Não obstante o regular recebimento da notificação, o Município de Coelho Neto/MA não efetuou no prazo fixado pelo Acórdão 650/2020-TCU-Segunda Câmara o recolhimento das quantias devidas aos cofres da Funasa.
Diante da constatação de que não houve a liquidação tempestiva do débito apurado, retornam os autos para o pronunciamento a cargo desta Secex-TCE.
EXAME TÉCNICO
O exame ora proposto compreende a análise da situação do Sr. Carlos Magno Duque Bacelar e da não observância pelo Município de Coelho Neto/MA do novo e improrrogável prazo fixado pelo Acórdão 650/2020-TCU-Segunda Câmara para o recolhimento da dívida. 
Preliminarmente, importa ressaltar que a não localização do Sr. Soliney de Sousa e Silva não repercute na análise da situação dos demais responsáveis arrolados nos autos, sendo desnecessárias, portanto, maiores considerações a esse respeito no presente momento processual.
Ausência de manifestação do município
Preliminarmente, cumpre tecer breves considerações sobre a forma como são realizadas as comunicações processuais no TCU. A esse respeito, destacam-se o art. 179, do Regimento Interno do TCU (Resolução 155, de 4/12/2002) e o art. 4º, inciso III, § 1º, da Resolução TCU 170, de 30 de junho de 2004, in verbis:
Art. 179. A citação, a audiência ou a notificação, bem como a comunicação de diligência, farse-ão:
I - mediante ciência da parte, efetivada por servidor designado, por meio eletrônico, fac-símile, telegrama ou qualquer outra forma, desde que fique confirmada inequivocamente a entrega da comunicação ao destinatário;
II - mediante carta registrada, com aviso de recebimento que comprove a entrega no endereço do destinatário;
III - por edital publicado no Diário Oficial da União, quando o seu destinatário não for localizado
 (...) 
Art. 3º As comunicações serão dirigidas ao responsável, ou ao interessado, ou ao dirigente de órgão ou entidade, ou ao representante legal ou ao procurador constituído nos autos, com poderes expressos no mandato para esse fim, por meio de:
I - correio eletrônico, fac-símile ou telegrama;
II - servidor designado;
III - carta registrada, com aviso de recebimento;
IV - edital publicado no Diário Oficial da União, quando o seu destinatário não for localizado, nas hipóteses em que seja necessário o exercício de defesa'.
Art. 4º. Consideram-se entregues as comunicações:
I - efetivadas conforme disposto nos incisos I e II do artigo anterior, mediante confirmação da ciência do destinatário;
II - realizadas na forma prevista no inciso III do artigo anterior, com o retorno do aviso de recebimento, entregue comprovadamente no endereço do destinatário;
III - na data de publicação do edital no Diário Oficial da União, quando realizadas na forma prevista no inciso IV do artigo anterior.
§ 1º O endereço do destinatário deverá ser previamente confirmado mediante consulta aos sistemas disponíveis ao Tribunal ou a outros meios de informação, a qual deverá ser juntada ao respectivo processo.
Bem se vê, portanto, que a validade da citação via postal não depende de que o aviso de recebimento seja assinado pelo próprio destinatário da comunicação, o que dispensa, no caso em tela, a entrega do AR em 'mãos próprias'. A exigência da norma é no sentido de o Tribunal verificar se a correspondência foi entregue no endereço correto, residindo aqui a necessidade de certeza inequívoca. 
Não é outra a orientação da jurisprudência do TCU, conforme se verifica dos julgados a seguir transcritos:
Acórdão 3648/2013-TCU-Segunda Câmara | Relator: Ministro José Jorge
São válidas as comunicações processuais entregues, mediante carta registrada, no endereço correto do responsável, não havendo necessidade de que o recebimento seja feito por ele próprio.
Acórdão 1019/2008-TCU-Plenário | Relator: Ministro Benjamin Zymler
É prescindível a entrega pessoal das comunicações pelo TCU, razão pela qual não há necessidade de que o aviso de recebimento seja assinado pelo próprio destinatário. Entregandose a correspondência no endereço correto do destinatário, presume-se o recebimento da citação.
Acórdão 1526/2007-TCU-Plenário | Relator: Ministro Aroldo Cedraz
As comunicações do TCU, inclusive as citações, deverão ser realizadas mediante Aviso de Recebimento - AR, via Empresa Brasileira de Correios e Telégrafos, bastando para sua validade que se demonstre que a correspondência foi entregue no endereço correto.
A validade do critério de comunicação processual do TCU foi referendada pelo Supremo Tribunal Federal, nos termos do julgamento do MS-AgR 25.816/DF, por meio do qual se afirmou a desnecessidade da ciência pessoal do interessado, entendendo-se suficiente a comprovação da entrega do 'AR' no endereço do destinatário:
EMENTA: AGRAVO REGIMENTAL. MANDADO DE SEGURANÇA. DESNECESSIDADE DE INTIMAÇÃO PESSOAL DAS DECISÕES DO TRIBUNAL DE CONTAS DA UNIÃO. ART. 179 DO REGIMENTO INTERNO DO TCU. INTIMAÇÃO DO ATO IMPUGNADO POR CARTA REGISTRADA, INICIADO O PRAZO DO ART. 18 DA LEI nº 1.533/51 DA DATA CONSTANTE DO AVISO DE RECEBIMENTO. DECADÊNCIA RECONHECIDA. AGRAVO IMPROVIDO.
O envio de carta registrada com aviso de recebimento está expressamente enumerado entre os meios de comunicação de que dispõe o Tribunal de Contas da União para proceder às suas intimações.
O inciso II do art. 179 do Regimento Interno do TCU é claro ao exigir apenas a comprovação da entrega no endereço do destinatário, bastando o aviso de recebimento simples.
No caso vertente, a citação do Município de Coelho Neto/MA foi realizada no endereço da sede do aludido ente subnacional, conforme resultado da pesquisa realizada pelo TCU no Sistema CPF da Receita Federal, cuja base de dados foi atualizada em 01/07/2020 (peça 59) , tendo sido regularmente recebido (peça 52) .
Superada a análise acerca da validade da notificação e transcorrido o prazo fixado pelo Tribunal para o recolhimento da dívida sem manifestação do Município de Coelho Neto/MA, impõe-se o reconhecimento da sua revelia e o prosseguimento do processo, com fulcro no art. 12, § 3º, da Lei 8.443/1992.
A esse respeito, importa destacar que o Acórdão 650/2020-TCU-Segunda Câmara, além de conceder novo prazo para a liquidação do débito, alertou o Município de Coelho Neto/MA acerca dos efeitos decorrentes da ausência dessa liquidação no prazo fixado, consubstanciados na possibilidade de julgamento pela irregularidade das contas, imputação de débito, acrescido de atualização monetária e juros moratórios, e aplicação de multa.
Revelia do Sr. Carlos Magno Duque Bacelar
Conforme salientado anteriormente, a instrução lançada à peça 41 pugnou pela declaração de revelia do responsável e pela irregularidade de suas contas, com aplicação da multa prevista pelo art. 58, inciso II, da Lei n. 8443/1992.
Embora tenha reconhecido a revelia do responsável, a relatora do feito deixou de se pronunciar a respeito por ocasião da prolação do Acórdão 650/2020-TCU-Segunda Câmara, para evitar descompasso no andamento processual (peça 46, item 9) .
De acordo com o item 39 da instrução à peça 41, o responsável foi notificado no endereço indicado na base de dados da Receita Federal do Brasil (peça 24) e tomou ciência do expediente que lhe foi encaminhado (peça 31) , deixando, todavia, transcorrer in albis o prazo regimental para se manifestar, restando, assim, devidamente caracterizada a revelia do responsável nos autos, com fulcro no art. 12, § 3º, da Lei n. 8443/1992.
A esse respeito, aplicam-se as mesmas considerações acima apresentadas acerca da forma como são realizadas as comunicações processuais no TCU.
Ainda em relação ao Sr. Carlos Magno Duque Bacelar, convém reproduzir a análise lançada na instrução anterior (peça 41) acerca da irregularidade que deu ensejo à proposta de responsabilização do aludido gestor:
 (...) 47. Carlos Magno Duque Bacelar, por sua vez, omitiu-se do dever de fazer o aporte da respectiva contrapartida, em desatenção ao art. 7º, inciso II, da IN-MF/STN 1/1997, à Cláusula Padrão Sexta, c/c Quadro II do termo do Convênio. 
47.1. Na condição de responsável pela execução regular dos recursos do convênio, incluindo o aporte da contrapartida, conforme Cláusula Padrão Segunda, item II, alínea 'a', 'c', promoveu a execução do objeto do convênio sem o aporte de contrapartida devido, contribuindo para prejuízo ao Erário federal que arcou com o custo da contrapartida com os recursos federais, sem que se indicasse qualquer situação que justificasse a adoção de tal conduta, em vez de fazer o aporte da contrapartida assumida no termo de Convênio previsto nas normas aplicáveis. 
48. As ocorrências mencionadas acima implicaram a prática de ato de gestão ilegal e ilegítimo, além de infração à norma legal de natureza financeira e operacional, resultando em dano ao Erário descrito na proposta de encaminhamento desta Instrução.
Neste ponto, não é demais lembrar que nos processos do TCU, a revelia não leva à presunção de que seriam verdadeiras todas as imputações levantadas contra os responsáveis, diferentemente do que ocorre no processo civil, em que a revelia do réu opera a presunção da verdade dos fatos narrados pelo autor. Dessa forma, a avaliação da responsabilidade do agente não pode prescindir da prova existente no processo ou para ele carreada.
Todavia, ao não apresentar sua defesa, o responsável deixou de produzir prova da regular aplicação dos recursos sob suas responsabilidades, em afronta às normas que impõem aos gestores públicos a obrigação legal de, sempre que demandados pelos órgãos de controle, apresentar os documentos que demonstrem a correta utilização das verbas públicas, a exemplo do contido no art. 93 do Decreto-Lei 200/67: 'Quem quer que utilize dinheiros públicos terá de justificar seu bom e regular emprego na conformidade das leis, regulamentos e normas emanadas das autoridades administrativas competentes.'
Em se tratando de processo em que a parte interessada não se manifestou acerca das irregularidades imputadas, não há elementos para que se possa efetivamente aferir e reconhecer a ocorrência de boa-fé na conduta do responsável, podendo este Tribunal, desde logo, proferir o julgamento de mérito pela irregularidade das contas, conforme nos termos dos §§ 2º e 6º do art. 202 do Regimento Interno do TCU.
Nesse sentido, são os Acórdão 2064/2011-TCU-Primeira Câmara, da relatoria do Ministro Ubiratan Aguiar; 6.182/2011-TCU-1ª Câmara, da relatoria do Ministro Weber de Oliveira; 4.072/2010-TCU-1ª Câmara, da relatoria do Ministro Valmir Campelo; 1.189/2009-TCU-1ª Câmara, da relatoria do Ministro Marcos Bemquerer; e 731/2008-TCU-Plenário, da relatoria do Ministro Aroldo Cedraz; dentre outros.	
Realizado o exame acerca da revelia configurada, por derradeiro, no que se refere à ocorrência da prescrição da pretensão punitiva, consoante o incidente de uniformização de jurisprudência deliberado no Acórdão 1441/2016-TCU-Plenário, da relatoria do Ministro Benjamin Zymler, aplica-se o prazo de dez anos previsto no art. 205 do Código Civil vigente, a contar da data de ocorrência do fato tido por irregular.
No presente caso, verifica-se que ocorreu a prescrição da pretensão punitiva do TCU, tendo em vista o ato irregular em relação ao prefeito Carlos Magno Duque Bacelar ter ocorrido em 31/12/2008, termo final do seu mandato, e em relação ao Município de Coelho Neto/MA ter ocorrido em 07/01/2009, adotando-se como parâmetro o prazo final para a apresentação da prestação de contas, e o ato que ordenou a citação e audiência ter ocorrido em 01/02/2019 (peça 21) .
Destarte, é medida que se impõe, desde já, o julgamento pela irregularidade das contas do Município de Coelho Neto/MA, condenando-o ao pagamento do débito apurado, sem, contudo, aplicação da multa legal, diante da ocorrência da prescrição da pretensão punitiva do TCU, e, ainda, o julgamento pela irregularidade das contas do Sr. Carlos Magno Duque Bacelar, sem aplicação da multa legal, pelos mesmos motivos.
CONCLUSÃO
Em face da análise promovida, conclui-se que a ausência da liquidação do débito pelo Município de Coelho Neto/MA no prazo fixado pelo Acórdão 650/2020-TCU-Segunda Câmara dá ensejo ao julgamento pela irregularidade das contas do aludido ente subnacional, com imputação de débito, sem, contudo, aplicação da multa legal, em face do reconhecimento da prescrição da pretensão punitiva do TCU no caso concreto.
Ainda em face da análise promovida, verifica-se a revelia do Sr. Carlos Magno Duque Bacelar e conclui-se que o responsável praticou ato de gestão ilegal e ilegítimo, além de infração à norma legal de natureza financeira e operacional, dando ensejo ao julgamento pela irregularidade de suas contas, sem aplicação da multa legal, também em face do reconhecimento da prescrição da pretensão punitiva do TCU no caso concreto.
Mesmo configurada a revelia frente à citação deste Tribunal e inexistindo comprovação da boa e regular aplicação dos recursos transferidos, é medida que se impõe dar seguimento ao processo proferindo o julgamento com os elementos até aqui presentes, nos termos do art. 12, §3º, da Lei n. 8.443/1992, e art. 202, § 8º, do Regimento Interno desta Corte de Contas.
No tocante à aferição quanto à ocorrência de boa-fé na conduta do responsável, conforme determina o § 2º do art. 202 do Regimento Interno deste Tribunal, em se tratando de processo em que partes interessadas não se manifestaram acerca das irregularidades imputadas, não há elementos para que se possa efetivamente reconhecê-la, podendo esta Corte de Contas, desde logo, proferir julgamento de mérito pela irregularidade das contas, nos termos do § 6º de mesma norma regimental.
Tal interpretação decorre da compreensão de que, relativamente à fiscalização dos gastos públicos, privilegia-se como princípio básico a inversão do ônus da prova, pois cabe ao gestor comprovar a boa aplicação dos dinheiros e valores públicos sob sua responsabilidade.
Destarte, desde logo, devem as contas do Município de Coelho Neto/MA ser julgadas irregulares, com fundamento nos arts. 1º, inciso I, 16, inciso III, alínea 'c', da Lei n. 8.443/1992 c/c os arts. 19 e 23, inciso III, da mesma Lei, e com os arts. 1º, inciso I, 209, inciso III, 210 e 214, inciso III, do Regimento Interno deste Tribunal, procedendo-se à condenação em débito, e, ainda, devem as contas do Sr. Carlos Magno Duque Alencar ser julgadas irregulares, com fundamento nos arts. 1º, inciso I, 16, inciso III, alínea 'b' da Lei n. 8.443/1992 c/c os arts. 19, parágrafo único, e 23, inciso III, da mesma Lei, e com arts. 1º, inciso I, 209, inciso II, 210, §2º, e 214, inciso III, do Regimento Interno do TCU, sem, contudo, aplicação da multa legal nos dois casos, em face do reconhecimento da prescrição da pretensão punitiva do TCU no caso vertente.
	PROPOSTA DE ENCAMINHAMENTO
Diante do exposto, submetem-se os autos à consideração superior, propondo ao Tribunal:
40.1. considerar revel o Município de Coelho Neto/MA e o Sr. Carlos Magno Duque Bacelar, com fundamento no § 3º, art. 12, Lei 8.443, de 16 de julho de 1992;
40.2. julgar irregulares as contas do Município de Coelho Neto/MA, com fundamento nos arts. 1º, inciso I, 16, inciso III, alínea 'c', da Lei n. 8.443/1992 c/c os arts. 19 e 23, inciso III, da mesma Lei, e com os arts. 1º, inciso I, 209, inciso III, 210 e 214, inciso III, do Regimento Interno deste Tribunal, e condená-lo ao pagamento das quantias a seguir especificadas, com a fixação do prazo de 15 (quinze) dias, a contar da notificação, para comprovar, perante o Tribunal (art. 214, inciso III, alínea 'a', do Regimento Interno) , o recolhimento da dívida aos Fundação Nacional de Saúde, atualizada monetariamente e acrescida dos juros de mora, calculados a partir da data discriminada, até a data do recolhimento, na forma prevista na legislação em vigor:
	Data de Ocorrência
	Valor Histórico (R$) 

	29/03/2007
	36.519,27

	08/11/2008
	156,87

40.3. julgar irregulares as contas de Carlos Magno Duque Alencar, com fundamento nos arts. 1º, inciso I, 16, inciso III, alínea 'b', da Lei n. 8.443/1992 c/c os arts. 19, parágrafo único, e 23, inciso III, da mesma Lei, e com arts. 1º, inciso I, 209, inciso II, 210, §2º, e 214, inciso III, do Regimento Interno do TCU;
40.4. autorizar, desde logo, nos termos do art. 28, inciso II, da Lei 8.443/1992, a cobrança judicial da dívida caso não atendidas as notificações;
40.5. autorizar, caso solicitado, o pagamento da dívida do responsável em até 36 parcelas mensais e consecutivas, nos termos do art. 26 da Lei 8.443/1992 c/c o art. 217 do Regimento Interno, fixando-lhes o prazo de 15 (quinze) dias, a contar do recebimento da notificação, para comprovar perante o Tribunal o recolhimento da primeira parcela, e de trinta dias, a contar da parcela anterior, para comprovar o recolhimento das demais parcelas, devendo incidir sobre cada valor mensal, atualizado monetariamente, os juros de mora devidos, na forma prevista na legislação em vigor;
40.6. alertar ao responsável que a falta de comprovação do recolhimento de qualquer parcela importará no vencimento antecipado do saldo devedor, nos termos do § 2º do art. 217 do Regimento Interno deste Tribunal;
40.7. enviar cópia do acórdão que vier a ser proferido à Fundação Nacional de Saúde e aos responsáveis para ciência, informando que a deliberação, acompanhada do relatório e voto que a fundamentarem, estará disponível para consulta no endereço www.tcu.gov.br/acordaos, além de esclarecer que, caso requerido, o TCU poderá fornecer as correspondentes cópias, em mídia impressa, aos interessados e aos responsáveis arrolados nestes autos."
	É o relatório.

Eliana de Sousa Lima (OAB/MA 9.984) e outros representando o Município de Coelho Neto/MA.

Subprocurador-geral Lucas Rocha Furtado.

TOMADA DE CONTAS ESPECIAL. CONVÊNIO. INDÍCIOS DE IRREGULARIDADE RELACIONADOS A NÃO APLICAÇÃO DE CONTRAPARTIDA E A NÃO RESTITUIÇÃO DE SALDO DE AJUSTE. CITAÇÃO DO MUNICÍPIO E AUDIÊNCIA DE EX-PREFEITO. REVELIA DO GESTOR. REJEIÇÃO DE ALEGAÇÕES DE DEFESA DO MUNICÍPIO E FIXAÇÃO DE NOVO E IMPRORROGÁVEL PRAZO PARA RECOLHIMENTO DO DÉBITO EM ACÓRDÃO ANTERIOR, SEM NOVA MANIFESTAÇÃO DO ENTE MUNICIPAL. IRREGULARIDADE DAS CONTAS DE AMBOS OS RESPONSÁVEIS, COM CONDENAÇÃO DO MUNICÍPIO EM DÉBITO. OCORRÊNCIA DE PRESCRIÇÃO DA PRETENSÃO PUNITIVA.

TOMADA DE CONTAS ESPECIAL (TCE)

Secretaria de Controle Externo de Tomada de Contas Especial (Secex-TCE).

A presente tomada de contas especial foi instaurada pela Fundação Nacional de Saúde - Funasa em decorrência de irregularidades na execução do Convênio 2.475/2005 (Siafi 555349) , firmado com o Município de Coelho Neto/MA para a instalação de sistema de abastecimento de água.
2.	Lembro que, depois de se concluir que não seria caso de arquivar o processo, a título de racionalização administrativa e economia processual, como cogitado na primeira instrução da então Secretaria de Controle Externo no Estado do Maranhão - Secex/MA, uma vez que o somatório dos débitos atribuídos ao município, no âmbito da Funasa, ultrapassa os limites fixados pela Instrução Normativa TCU 71/2012 para processamento de tomada de contas especial, foram efetuadas, em atendimento ao despacho à peça 22, a citação da municipalidade e a audiência do ex-prefeito Carlos Magno Duque Bacelar para apresentarem defesa.
3.	O débito objeto da citação correspondeu à contrapartida não aportada e ao saldo não restituído. 
4.	O ex-prefeito foi chamado a responder pela omissão no dever de aplicar a contrapartida. Apesar da entrega do ofício de audiência no endereço cadastrado no sistema CPF da Receita Federal (peças 24, 29 e 41) , ele não formulou razões de justificativa, o que caracterizou a sua revelia (art. 12, § 3º, da Lei 8.443/1992) .
5.	As alegações de defesa do Município de Coelho Neto/MA foram rejeitadas pelo Acórdão 650/2020-TCU-Segunda Câmara, de minha relatoria (peça 45) , que também fixou novo e improrrogável para que fosse efetuado o recolhimento do débito; entretanto, permaneceu silente.
6.	Assim, adianta-se que não cabe declarar a revelia do município, haja vista que o ente se manifestou nos autos, quando se limitou a informar sobre o ajuizamento da Ação Civil Pública 2010.37.02.000098-5 (na qual foi proferida sentença com condenação do ex-prefeito Carlos Bacelar ao ressarcimento dos danos lá noticiados, ora em fase recursal no Tribunal Regional Federal da 1ª Região) , a apresentar cópia de representação perante o Ministério Público Federal destinada a questionar o suposto afastamento da responsabilidade do ex-gestor neste Tribunal e a requerer sua exclusão do processo (peça 38) . 
7.	No entanto, conforme assentado no voto condutor do mencionado acórdão, "o município foi irregularmente beneficiado com parte dos recursos federais repassados, competindo-lhe restituir as quantias impugnadas à Funasa, nos termos dos artigos 7º, incisos II e XIII, e 21, § 6º, da Instrução Normativa STN 1/1997 e das cláusulas equivalentes do convênio". E a ação judicial e a representação mencionadas não têm qualquer repercussão no exame a cargo deste Tribunal, ante o princípio da independência das instâncias.
8.	Quanto ao ex-prefeito, considerando que a revelia no processo de controle externo não leva à presunção de veracidade das imputações, é devido avaliar se existe algum elemento nos autos que possa eximi-lo de responsabilidade. 
9. 	Contudo, pela falta de manifestação na fase interna do processo no que diz respeito à irregularidade a ele atribuída, não se localizou qualquer evidência capaz de elidir a ocorrência ou a culpabilidade do ex-gestor. Ao contrário, é de se notar que o ex-prefeito, por intermédio do expediente à peça 3, p. 174, comprometeu-se a depositar a contrapartida antes do final da vigência do convênio, sem, porém, cumprir seu compromisso ou defender-se sobre o ponto nas notificações seguintes feitas pela Funasa (peça 3, p. 268 e 400) .
10.	Além disso, cumpre destacar que o ônus da prova em matéria de aplicação de recursos públicos é invertido: compete aos responsáveis demonstrar sua correta destinação, consoante jurisprudência pacificada neste Tribunal e no Supremo Tribunal Federal.
11. 	Desse modo, e diante da ausência de elementos indicativos da ocorrência de boa-fé, cumpre acolher os fundamentos da instrução como razões de decidir, exceto quanto à decretação de revelia do município. 
12.	Em consequência, conclui-se, na linha dos pareceres uniformes da Secretaria de Controle Externo de Tomada de Contas Especial e do Ministério Público junto ao TCU, por julgar irregulares as contas de ambos os responsáveis e por condenar o ente municipal ao ressarcimento do dano aos cofres da Funasa.
13.	Destaque-se que o débito referente ao não aporte da contrapartida foi quantificado pela unidade técnica nos seguintes termos (peça 8) :
"24.1 Foi realizado o repasse de 80% do valor a ser concedido (R$ 400.000,00 de R$ 500.000,00, cf. Quadro 1 do Apêndice I e Termo de Convênio, peça 2, p 72) , o qual, somado a valores dos rendimentos financeiros decorrentes de aplicação dos saldos do convênio, custeou R$ 415.406,71 em despesas (v. item 7 acima e quadro de análise, peça 3, p. 146) . Em outras palavras, com o pagamento da terceira nota fiscal, A NF 391, em 29/3/2007, aplicou-se integralmente o valor repassado. Tem-se ser essa a data a ser considerada para o aporte da contrapartida, quando da mobilização do saldo do convênio antes de mobilizar os rendimentos financeiros. 
24.2. A propósito, considerando ter sido o repasse de R$ 400.000,00 (v. item anterior) , o equivalente a 8,79% dele (percentual de proporcionalidade, conforme apurado no item 23) seria R$ 35.164,83 e a data da exigibilidade, considerando a análise feita no item anterior, seria 29/3/2007 (data do débito) ." (negritei) 
14.	Esse valor foi ajustado, no despacho à peça 12, para R$ 36.519,27, por se considerar que a contrapartida não aplicada deveria levar em conta o total dos recursos empregados na execução das obras (R$ 415.406,71) , pois os rendimentos financeiros foram provenientes dos aportes da União. 
15.	Em relação a eventual aplicação de multas, a pretensão punitiva do TCU, de fato, esbarra na prescrição decenal (Acórdão 1441/2016-TCU-Plenário, redator o ministro Benjamin Zymler) , uma vez que o mandato do prefeito se encerrou em 31/12/2008, o prazo final da prestação de contas venceu em 7/1/2009 e o ato que ordenou a citação e a audiência foi praticado em 11/2/2019 (peça 22) .
16.	Por fim, observa-se que, embora a deliberação a ser proferida não resulte em imputação de débito ou multa ao ex-prefeito, ele figura no cadastro integrado de pessoas com condenações por ilícitos administrativos, em face das deliberações proferidas nos processos TCs Processo 012.331/2008-1, Processo 011.738/2012-0, Processo 020.914/2013-0, Processo 021.861/2014-5, Processo 014.687/2015-1 e Processo 017.262/2015-1, além de também ter sido condenado, recentemente, no TC Processo 005.947/2019-7 e ainda ser arrolado como responsável no TC Processo 010.228/2017-9 e no TC Processo 000.428/2018-3, que se encontravam, em 8/10/2020, pendentes de julgamento.
	Ante o exposto, VOTO por que o Colegiado aprove a minuta de acórdão que submeto à sua deliberação.
	
TCU, Sala das Sessões Ministro Luciano Brandão Alves de Souza, em 20 de outubro de 2020.
ANA ARRAES 
Relatora